臺灣高雄地方法院民事判決　九十年度訴字第一七○四號
　　原　　　告　甲○○
　　訴訟代理人　乙○○
　　被　　　告　丙○○○○○○.
右當事人間清償借款事件，本院判決如左：
    主    文
被告應給付原告新台幣貳佰萬元及自民國九十年六月十一日起至清償日止，按年息百
分之五計算之利息。
訴訟費用由被告負擔。
本判決於原告以新台幣陸拾陸萬元為被告供擔保後得假執行；但被告如於假執行程序
實施前，以新台幣貳佰萬元為原告供擔保後，得免為假執行。
    事    實
甲、原告方面：
一、聲明：
（一）被告應給付原告新台幣（下同）二百萬元，及自民國九十年六月十一日起至清
      償日止，按年息百分之五計算之利息。
（二）原告願供擔保，請准宣告假執行。
二、陳述：
（一）原告於七十八年十月二十六日向台南區中小企業銀行新營分行（下稱台南企銀
      新營分行），借款二百萬元後轉借給被告，約定借款期間為二月，借款之利息
      由被告負擔，並由被告逕向銀行清償該筆借款，詎被告竟與銀行約定借款期間
      三年，且被告僅繳息至八十年三月二十七日，嗣後即置之不理，原告經台南企
      銀新營分行銀行通知繳款後，始知悉上情，經原告於九十年五月七日以新營（
      四）民生郵局第一二九號存證信函催告被告應於九十年六月十日以前清償，被
      告屆期仍未清償，為此，爰依消費借貸之法律關係，提起本件訴訟等語。
（二）對被告抗辯所為之陳述：被告固辯稱原告曾於八十一年五月十四日向台灣高等
      法院台南分院提起八十一年度上易字第六三七號附帶民事起訴狀略載：被告於
      七十七年八月二十五日前往原告住處，再次佯稱要合夥購買房地，而向原告詐
      取二百萬元，嗣後即逃匿無縱等語，倘被告既於七十七年八月二十五日詐取原
      告二百萬元，嗣後即逃匿無蹤，又何以會有前揭附帶民事起訴狀所稱，於七十
      八年十月二十六日原告再向台南企銀新營分行借款二百萬元，轉借給被告之情
      事；又原告於八十年間曾向台灣台南地方法院檢察署提起詐欺告訴，衡情應會
      將系爭借款合併提起告訴，何以事隔十年後，始提起本件清償借款訴訟，均顯
      與常理有違等語。查原告雖於前揭台灣高等法院台南分院八十一年度上易字第
      六三七號附帶民事訴訟主張被告逃匿無蹤，惟並未載明被告於何時逃逸無蹤，
      且原告之女乙○○係於八十年四月九日因與被告吵架，二人才未同住，於該日
      前二人仍相處和睦，故原告於七十八年十月二十六日向銀行借款轉借予被告，
      並無矛盾之處；又原告於八十年間向台灣台南地方法院檢察署對被告提起詐欺
      告訴時，因曾請教律師，經律師告以本件純係民事糾葛，不能提起刑事訴訟，
      而未一併主張，惟因時效即將屆至，始提起本件訴訟，核與常情並無不合之處
      等語。
三、證據：提出借款申請書、轉帳收入傳票、存證信函及回執、台南區中小企業銀行
    分期償還放款帳、活期存款存摺、催告書、投資合約書、戶籍謄本各一份為證；
    請求向台灣銀行新營分行函查該行同業存款帳號一０之九、支票號碼八一七四三
    二號、面額二百萬元、發票日七十八年十月二十六日之支票由何人提領。
乙、被告方面：
一、聲明：
（一）駁回原告之訴及假執行之聲請。
（二）如受不利之判決，願供擔保請准免為假執行。
二、陳述：
（一）否認原告主張原告於七十八年十月二十六日向台南企銀新營分行，借款二百萬
      元後轉借給被告，當時言明該借款之利息由被告負擔，詎被告僅繳息至八十年
      三月二十七日，嗣後即置之不理之事實。
（二）原告曾於八十一年五月十四日向台灣高等法院台南分院提起八十一年度上易字
      第六三七號附帶民事起訴狀略載：「、、、又於七十七年八月二十五日前往原
      告住處，再次佯稱要合夥購買高雄縣鳳山市○○段一四一五、一四一八及一四
      一九等地號之土地及地上房屋，而向原告詐取二百萬元，嗣後即逃匿無蹤，復
      經查詢始知被告根本未購買高雄縣大社鄉○○○段之土地、、、」等語，是倘
      被告既於七十七年八月二十五日詐取原告二百萬元，嗣後即逃逸無蹤，又何以
      會有起訴狀所稱，在七十八年十月二十六日原告再向台南企銀新營分行借款二
      百萬元，轉借給被告之情事。
（三）原告於八十年間曾向台灣台南地方法院檢察署提起詐欺告訴，衡情應會將系爭
      借款合併提起告訴，何以事隔十年後，在毫無憑證下，始提起本件清償借款之
      訴，亦與常理有違。
三、證據：提出台灣高等法院台南分院八十年度易字第三七三０號刑事判決書、台灣
    高等法院台南分院八十一年度上易字第六三七號附帶民事起訴狀；並請求調閱台
    灣台南地方法院八十年度易字第三七三０號刑事卷宗。
丙、本院依職權函台南企銀新營分行查詢台灣銀行新營分行同業存款帳號一０之九、
    支票號碼八一七四三二號、面額二百萬元、發票日七十八年十月二十六日之支票
    由何人申請開立、申請人如何付款；函高雄區中小企業銀行南高雄分行（下稱高
    雄企銀高雄分行）查詢前揭支票由何人提示存入、票款存入何人帳戶。
    理    由
一、訴狀送達後，原告不得將原訴變更或追加他訴，但擴張或減縮應受判決事項之聲
    明者，不在此限，民事訴訟法第二百五十五條第一項第三款定有明文。本件原告
    於起訴時主張：被告應給付原告二百萬元，及自八十年三月二十八日起至清償日
    止，按年息百分之五計算之利息；嗣變更為被告應給付原告二百萬元，及自九十
    年六月十一日起至清償日止，按年息百分之五計算之利息，核係減縮應受判決事
    項之聲明，揆諸前揭說明，應予准許，先予敘明。
二、原告起訴主張：原告於七十八年十月二十六日向台南企銀新營分行，借款二百萬
    元後轉借給被告，約定借款期間二個月，利息由被告負擔，詎被告竟與銀行約定
    借款期間三年，且僅繳息至八十年三月二十七日，經原告於九十年五月七日以存
    證信函催告被告應於九十年六月十日以前清償借款，惟被告屆期仍未清償，為此
    ，爰依消費借貸之法律關係，提起本件訴訟等語。
三、被告則以：原告並未於七十八年十月二十六日向台南企銀新營分行借款二百萬元
    轉借給被告，約定借款利息由被告負擔，自無被告僅繳息至八十年三月二十七日
    ，嗣後即置之不理之情；又原告曾於八十一年五月十四日向台灣高等法院台南分
    院提起八十一年度上易字第六三七號附帶民事起訴狀略載：被告於七十七年八月
    二十五日前往原告住處，再次佯稱要合夥購買房地，而向原告詐取二百萬元，嗣
    後即逃匿無蹤，倘被告既於七十七年八月二十五日詐取原告二百萬元，嗣後即逃
    逸無蹤，又何以會有起訴狀所稱，在七十八年十月二十六日原告再向台南企銀新
    營分行借款二百萬元，轉借給被告之情事，又原告於八十年間曾向台灣台南地方
    法院檢察署提起詐欺告訴，衡情應會將本件借款合併提起告訴，何以事隔十年後
    ，始提起本件清償借款之訴，顯與常理有違等語，資為抗辯。
四、本件原告起訴主張：原告於七十八年十月二十六日向台南企銀新營分行，借款二
    百萬元之事實，業據提出台南企銀借款申請書、轉帳收入傳票、放款帳附卷可稽
    ，堪信為真實。被告則否認原告將上開借款轉借給被告，並約定借款利息由被告
    負擔，詎被告僅繳息至八十年三月二十七日等節。是本件首須審酌者乃兩造是否
    於七十八年十月二十六日成立二百萬元之消費借貸契約，茲分述如下：
（一）按稱消費借貸者，謂當事人約定，一方移轉金錢或其他代替物之所有權於他方
      ，而他方以種類、品質、數量相同之物返還之契約，民法第四百七十四條第一
      項定有明文。換言之，消費借貸契約並非要式契約，惟必須借用人與貸與人雙
      方意思表示一致，且貸與人將金錢交付借用人，消費借貸契約始能成立（最高
      法院八十八年度台上字第二二六０號判決、八十八年度台上字第一八五八號判
      決參照）。
（二）經查：原告於七十八年間向台南企銀新營分行借款二百萬元，所借前揭款項由
      該行撥入原告之活期存款帳戶內，再由原告申請開立同業存款帳戶（帳號十之
      九號），而由台南企銀新營分行簽發付款人台灣銀行新營分行、票號八一七四
      三二號、面額二百萬元、發票日七十八年十月二十六日、受款人為被告之支票
      一紙，再由原告設於台南企銀新營分行之帳戶內扣款，此有台南企銀新營分行
      九十年九月四日（九０）南銀新分字第０二九八號函、九十年十一月三十日（
      九０）南銀新分字第０四一一號函附卷可稽，又前揭票款再由高雄企銀南高雄
      分行存入被告開設於該行之活期帳戶內，有該行九十年十二月二十七日（九十
      ）高分銀總字第一五二一號函暨所附之存摺存放明細查詢單，附卷可參，核與
      原告主張伊將向台南企銀新營分行所借得之二百萬元，再轉借給被告之情相符
      ，是以，原告已交付被告二百萬元，應堪認定，被告空言否認未收受前揭款項
      ，洵屬無據。
（三）復查：原告向台南企銀新營分行借款之利息，於七十八年、七十九年間係由被
      告匯入原告設於台南企銀新營分行之帳戶內，再從該帳戶轉出繳息，八十年間
      則由原告之帳戶扣息，有該行九十年九月四日（九０）南銀新分字第０二九八
      號函暨所附放款帳冊及卷附之轉帳收入傳票、活期存款存摺可參，核與原告主
      張兩造約定由被告繳交利息，惟被告僅繳交利息至八十年之情，亦屬相符，是
      被告空言否認未繳交利息，亦屬無據。
（四）又證人即被告之前妻乙○○於本院九十一年三月一日準備程序時證稱：「在七
      十八年十月份時，被告去找我母親借錢，要將母親的土地設定抵押借款二百萬
      元，將所借款項借給被告，並答應二個月後還給銀行，承諾由被告繳利息，並
      由被告擔任連帶保證人，我弟弟紀忠偉也擔任連帶保證人，後來房子要被拍賣
      我們才知道被告並未還款」等語，亦核與原告於本院九十一年三月一日結證所
      陳本件借款過程相符。反觀，被告經本院命其本人於九十一年二月八日準備程
      序期日親自到場說明，被告收受通知後具狀向本院表示：因年關將近，被告之
      工作無法准假，請另訂期日俾便出庭陳述等語；本院乃另訂同年三月一續行準
      備程序期日，並再次通知被告親自到庭說明，被告則具狀改以：被告不想增加
      紛擾，不方便出面為由，仍未到庭，核均非有何不到庭陳述之正當理由，是依
      民事訴訟法第三百六十七條之一第四項之規定視為被告拒絕陳述，本院審酌前
      揭調查證據之結果，足認兩造間於七十八年十月間確有消費借貸之合意。
（五）被告雖辯以：原告曾於八十一年五月十四日向台灣高等法院台南分院提起八十
      一年度上易字第六三七號附帶民事起訴狀略載：被告於七十七年八月二十五日
      前往原告住處，再次佯稱要合夥購買房地，而向原告詐取二百萬元，嗣後即逃
      逸無蹤，倘被告既於七十七年八月二十五日詐取原告二百萬元，嗣後即逃逸無
      蹤，又何以會有起訴狀所稱，在七十八年十月二十六日原告再向台南企銀新營
      分行借款二百萬元，轉借給被告之情事等語。惟查：被告與其前妻即原告之女
      乙○○於七十八年間尚能和睦相處，乙○○係於八十八年四月九日始因吵架而
      離家出走，有戶籍謄本記事欄之記載可據，且經被告於台灣台南地方法院檢察
      署八十年度偵字第六九三一號詐欺案件中陳述明確（詳見該卷宗第十二頁），
      業經本院調閱該卷宗審核無訛；另參以被告於九十一年二月之答辯書亦自承七
      十八年間曾為原告擔任銀行借款之連帶保證人等情，是上開「嗣後即逃匿無蹤
      」之記載，核與被告於七十八年十月二十六日向原告借款二百萬元，尚屬無涉
      ，是被告前揭辯詞，委無足採。
（六）又刑法之詐欺罪係意圖為自己或第三人不法之所有，以詐術使人將物交付或取
      得財產上不法之利益而言，是詐欺罪於主觀上須有不法所有之意圖及詐欺之故
      意，客觀上須有施用詐術之行為，使他人交付財物或取得財產上不法之利益，
      始足成立；而民事之債務不履行責任係債務人未盡其給付義務，債務人主觀上
      並不以有不法所有之意圖及詐欺之故意為必要，二者之構成要件自屬有間。是
      倘債務人主觀上並無不法所有之意圖及詐欺之故意，尚不能僅因債務人之債務
      不履行行為，遽認債務人構成刑事之詐欺罪；況債權人亦得視個案具體情節、
      程序利益及實體利益等之考量，選擇於何時提起訴訟、選擇提起民事訴訟程序
      主張權利，或利用刑事訴訟程序對犯罪行為進行訴追，均屬當事人之自由。是
      以，被告抗辯原告於八十年間曾向台灣台南地方法院檢察署提起詐欺告訴，衡
      情應會將系爭借款合併提起告訴，何以事隔十年後，始提起本件清償借款之訴
      ，顯與常情不符等語，即屬無據。
（七）綜上所述，原告主張兩造間有消費借貸之合意，且原告已將款項交付被告，兩
      造間於七十八年十月間確成立二百萬元之消費借貸契約，而被告迄未返還系爭
      借款等情，應堪認定。
五、末按遲延之債務，以支付金錢為標的者，債權人得請求依法定利率計算之遲延利
    息；給付無確定期限者，債務人於債權人得請求給付時，經其催告而未為給付，
    自受催告時起，負遲延責任；消費借貸未定返還期限者，借用人得隨時返還，貸
    與人亦得定一個月以上之相當期限，催告返還，民法第二百三十三條第一項前段
    、第二百二十九條第二項前段、第四百七十八條後段分別定有明文。本件被告尚
    積欠原告借款二百萬元，已如前述，且原告已於九十年五月七日以存證信函催告
    被告於九十年六月十日以前清償（按係一個月以上之期限），該存證信函已於九
    十年五月八日送達被告，有該存證信函及掛號回執附卷可稽，且為被告所不爭執
    。從而，原告依消費借貸契約之法律關係及前揭法律規定，請求被告給付原告二
    百萬元，及自九十年六月十一日起至清償日止，按年息百分之五計算之利息，即
    屬正當，應予准許。
六、本件判決已臻明確，兩造其餘主張及所提證據，核與本院上開論斷無涉或無違，
    爰不一一論述，併此敘明。
七、據上論結，原告之訴為有理由，依民事訴訟法第七十八條、第三百九十條第二項
    、第三百九十二條，判決如主文。
中　　　華　　　民　　　國　　九十一　　年　　　三　　　月　　二十九　　日
                              臺灣高雄地方法院民事第一庭
~B審判長法官　楊富強
~B法　　　官　蔡國卿
~B法　　　官　洪能超
右為正本係照原本作成。
如不服本判決，應於送達後廿日內，向本院提出上訴狀並表明上訴理由，如於本
判決宣示後送達前提起上訴者，應於判決送達後十日內補提上訴理由書（須附繕本）。
中　　　華　　　民　　　國　　九十一　　年　　　三　　　月　　二十九　　日
~B法院書記官　胡淑芳
